【裁判字號】    97,上訴,2498
【裁判日期】    971119
【裁判案由】    誣告
【裁判全文】
臺灣高等法院臺中分院刑事判決        97年度上訴字第2498號
上  訴  人
即  被  告  丙○○
選任辯護人  林更祐律師
上列上訴人因誣告案件，不服臺灣彰化地方法院97年度訴字第19
66號中華民國97年8月4日第一審判決（起訴案號：臺灣彰化地方
法院檢察署97年度偵續字第39號），提起上訴，本院判決如下：
    主    文
原判決關於未指定犯人誣告犯罪部分撤銷。
丙○○犯未指定犯人誣告罪，處拘役肆拾日，如易科罰金，以新
臺幣壹仟元折算壹日；減為拘役貳拾日，如易科罰金，以新臺幣
壹仟元折算壹日。
其他上訴駁回。
    犯罪事實
一、緣丙○○自民國（下同）95年10月間某日起，即將其在華南
    商業銀行（下稱華銀）員林分行申請之000000000帳號支票
    簿及印鑑章，交予其父廖銘祺使用。(一)其明知其父廖銘祺於
    95年12月初某日，使用上揭支票及印鑑章，簽發票號SC0000
    000號至SC0000000號、金額均為新臺幣（下同）200萬元之
    支票共計7張，交予甲○○（即丙○○之繼母、廖銘祺之配
    偶）收受，以作為甲○○撤回對其父廖銘祺妨害家庭案件告
    訴之和解金，上揭7紙支票並未遺失，丙○○竟基於未指定
    犯人而誣告之犯意，於95年12月19日，向華銀員林分行申報
    票據遺失，並填具遺失票據申報書，而未指定犯人，向該管
    公務員即警方誣告他人侵占其遺失物，報請該管司法警察機
    關，協助偵查不特定人侵占遺失物罪嫌。(二)其又明知其父廖
    銘祺於96年5月23日為求甲○○撤回家庭暴力案件之告訴，
    而使用上揭支票及印鑑章，簽發票號UC0000000號至UC00000
    00號、金額分別為100萬1張、12萬元7張之支票，共計8張，
    交予甲○○收受，作為家庭暴力案件之和解金，甲○○並無
    偽造有價證券、竊盜之犯行，竟基於使甲○○受刑事追訴之
    意圖，於96年5月31日14時許，利用不知情之律師張皓帆為
    告訴代理人，與其同至臺灣彰化地方法院檢察署（下稱彰化
    地檢署）向該署公務員虛構事實誣告指稱：上揭8紙支票係
    遭甲○○所竊取，並以丙○○名義偽造簽發云云，而誣告甲
    ○○涉犯竊盜及偽造有價證券罪嫌；嗣該案經彰化地檢署檢
    察官以96年度偵字第9330號偵查不起訴處分後，始查悉上情
    。丙○○則於上揭二案裁判確定前，於偵訊、原審及本院審
    理中自白上開事實。
二、案經臺灣彰化地方法院檢察署檢察官自動檢舉偵查起訴。
    理      由
一、按被告以外之人（包括證人、鑑定人、告訴人、被害人及共
    同被告等）於審判外之陳述雖不符刑事訴訟法第159條之1至
    之4等四條之規定，而經當事人於審判程序同意作為證據，
    法院審酌該言詞陳述或書面陳述作成時之情況，認為適當者
    ，亦得為證據；當事人、代理人或辯護人於法院調查證據時
    ，知有刑事訴訟法第159條第1項不得為證據之情形，而未於
    言詞辯論終結前聲明異議者，視為有前項之同意，同法第15
    9條之5定有明文。本案下列所引證據，於原審及本院審理時
    予以提示並告以要旨，檢察官、辯護人及被告等人於言詞辯
    論終結前對該等筆錄均未聲明異議，依上開規定，應有證據
    能力。
二、上開事實，業據上訴人即被告丙○○於偵訊、原審及本院審
    理中坦承不諱，並據證人即被害人甲○○、證人即律師張皓
    帆分別於偵訊中具結證述（97年他字第82號偵卷第6頁、第1
    8-24頁）明確，復有彰化地檢署刑事案件申告單1份、96年5
    月31日詢問筆錄1份、華銀員林分行票號SC0000000號、SC00
    00000號支票影本各乙紙、UC0000000號至UC0000000號支票
    影本共8紙、彰化縣員林鎮調解委員會95年民調字第728號調
    解書1份、票據掛失止付通知書及遺失票據申報書影本各1紙
    （同上偵卷第14頁、第16頁-38頁）、彰化地檢署96年度偵
    字第9330號不起訴處分書1份（97年偵續字第39號偵卷第8-9
    頁）附卷足憑，被告上開自白與事實相符，足以採信。事證
    明確，被告上開犯行，洵堪認定。
三、核被告丙○○所為，就事實欄一(一)部分，係犯刑法第171條
    第1項之未指定犯人誣告罪；就事實欄一(二)部分，係犯刑法
    第169條第1項之誣告罪。被告於96年5月31日利用不知情之
    律師張皓帆為告訴代理人與其同至臺灣彰化地方法院檢察署
    向該署公務員虛構事實誣告，係屬間接正犯。被告所犯上開
    二罪，罪名各別，行為互異，應分論併罰。按犯誣告之罪，
    於所誣告之案件裁判確定前自白者，減輕或免除其刑，刑法
    第172條定有明文，上訴人既在原審自白其告訴某甲等強借
    及搶奪行為為虛偽，縱其自白當時某甲等之搶奪案件業經檢
    察官不起訴處分確定，但處分確定究與裁判確定不同，是其
    自白仍不得謂非在所誣告之案件裁判確定以前，按照前開說
    明，自應予減輕或免除其刑（最高法院31 年上字第2211號
    判例要旨參照）；另按刑法第172條誣告罪自白減免之規定
    ，並不專在獎勵犯罪人之悛悔，而要在引起偵查或審判機關
    之易於發見真實，以免被誣告人終於受誣，故不論該被告之
    自白在審判前或審判中，自動或被動，簡單或詳細，1次或2
    次以上，並其自白後有無翻異，苟其自白在所誣告之案件裁
    判確定以前，即應依該條規定減免其刑（最高法院89年度臺
    上字第3824號判決要旨參照）。查被告於其所誣告案件裁判
    確定前，分別於偵訊、原審及本院審理中均自白犯行，已如
    前述，均應依刑法第172條之規定各減輕其刑。
四、原審就被告未指定犯人誣告部分論罪科刑，固非無見，惟被
    告此部分犯行係於95年12月19日所犯，核符中華民國96年度
    罪犯減刑條例之減刑規定，原審就此部分漏未依該條例減刑
    ，殊有未洽。被告以其所犯二罪僅屬相同目的之一罪，原審
    不應另為論罪云云指摘原判決不當，固非可採，然原判決此
    部分既有上揭可議，仍屬無可維持，應由本院將此部分撤銷
    改判。爰審酌被告此部分未指定犯人誣告，將使他人受刑事
    訴追，浪費司法資源，惟犯後坦承犯行，尚知悔悟等一切情
    狀，量處如主文第2項所示之刑，並以其此部分係於95年12
    月19日所犯，核符中華民國96年度罪犯減刑條例之減刑規定
    ，應依該條例第2條第1項第3款規定減刑2分之1，並諭知易
    科罰金之折算標準。
五、至被告所犯刑法第169條第1項之誣告罪部分，原審以事證明
    確而引據刑法第169條第1項、第172條規定，並審酌被告誣
    指他人涉案，徒使他人受刑事訴追，浪費司法資源，暨被告
    犯後坦承犯行，知所悔悟等一切情狀，量處有期徒刑六月，
    核其認事用法並無不當，量刑亦屬妥適，被告以其犯案實為
    其父廖銘祺所累，且事後已將系爭8張支票計184萬元如數給
    付被害人甲○○，請求宣告緩刑云云提起上訴，並無理由，
    其上訴應予駁回。又被告前雖未曾受有期徒刑以上刑之宣告
    ，惟其本案犯後並未與被害人和解，且據告訴人甲○○具狀
    並到庭及具狀陳稱：被告為爭奪其父財產，不惜誣指告訴人
    偽造有價證券之重罪，且於檢察官不起訴處分後猶聲請再議
    ，其欲入告訴人於罪之犯行仍未終止，犯後態度惡劣，請求
    從重量刑等語在卷（參本院卷第28-29頁告訴人竟見狀、第
    34頁審理筆錄），本院審酌上情，認本件所宣告之刑應有執
    行必要，爰不予宣告緩刑。又本件最重本刑係7年以下有期
    徒刑，與刑法第41條第1項前段得易科罰金之要件不符，依
    法不得為易科罰金之諭知。再原判決就此誣告部分之理由中
    ，雖未敘明被告利用不知情之張克帆律師為告訴代理人以遂
    行其誣告犯行係屬間接正犯，理由容有未備，惟因與判決全
    旨不生影響，爰逕予補正之，均附此敘明之。
據上論結，應依刑事訴訟法第368條、第369條第1項前段、第364
條、第299條第1項前段，刑法第171條第1項、第172條、第41條
第1項前段，刑法施行法第1條之1第1項、第2項前段，中華民國
96年度罪犯減刑條例第2條第1項第3款、第7條、第9條，判決如
主文。
本案經檢察官乙○○到庭執行職務。
中    華    民    國    97    年    11    月    19    日
            刑事第十庭    審判長法  官  林  照  明
                                法  官  郭  瑞  祥
                                法  官  林  欽  章
以上正本證明與原本無異。
未指定犯人誣告部分不得上訴。
誣告罪部分得上訴。
如不服本判決應於收受送達後10日內向本院提出上訴書狀，其未
敘述上訴之理由者，並得於提起上訴後10日內向本院補提理由書
（均須按他造當事人之人數附繕本）「切勿逕送上級法院」。
                                書記官  許  哲  禎
中    華    民    國    97    年    11    月    21    日


司法院資訊處製作；財團法人民間司法改革基金會備份。
